臺灣屏東地方法院民事判決　 九十年度再易字第一八號
　　再 審 原 告　戊○○
　　再 審 被 告　乙○○
　　　　　　　 　庚○○
　　　　　　　 　己○○
　　　　　　　 　甲○○○
　　　　　　　　 丁○○○
　　訴訟代理 人　丙○○
右當事人間請求確認租賃關係存在事件，再審原告對於民國九十年十月三日本院九十
年度簡上字第七一號第二審確定判決提起再審之訴，本院判決如左：
    主      文
本院潮州簡易庭八十九年度潮簡字第五七五號第一審判決及本院九十年度簡上字第七
一號第二審確定判決均廢棄。
再審被告應將坐落屏東縣內埔鄉○○段一二五八地號及同段一二五九地號二筆土地之
耕地租約承租人名義，及在屏東縣內埔鄉公所耕地租約登記承租人名義變更為再審原
告，並協同再審原告辦理更名為再審原告承租。
再審前第一、二審訴訟費用及再審訴訟費用由再審被告連帶負擔。
    事      實
甲、原告方面：
一、聲明：求為判決如主文第一、二項所示。
二、陳述：
（一）緣再審原告之父鍾凌雲承租鍾義昌祭祀公業所有坐落屏東縣內埔鄉○○段一二
      五八地號及同段一二五九地號二筆耕地（下稱系爭耕地），嗣鍾凌雲於民國四
      十六年間死亡後遺留土地、房屋及系爭耕地租賃權，其繼承人即再審原告與其
      兄即再審被告之被繼承人鍾達信乃約定土地所有權每人取得各二分之一，房屋
      所有權由再審原告單獨取，至系爭土地租賃權並未做任何約定。而系爭耕地自
      五十年間起即由再審原告耕作及繳納租金迄今，再審原告於七十年間始知悉鍾
      達信已將系爭耕地租約之承租人變更為其名義後，乃於七十五年間以新台幣（
      下同）二十萬元向鍾達信購買其所繼承系爭耕地租賃權，鍾達信並將系爭耕地
      租約原本交與再審原告。
（二）鍾達信曾於七十年間收受再審原告所交付二十萬元乙節，為再審被告所自認，
      至再審被告辯稱此為鄉公所發放拆屋補償費云云，再審被告應就其所辯事實負
      舉證責任，原判決竟認再審原告就該二十萬元係拆屋補償費乙節應負舉證責任
      ，並認再審原告未就此舉證，其主張買受系爭耕地租賃權之事實即難認定，乃
      判決再審原告敗訴，實屬顛倒舉證責任之歸屬，原判決適用法規顯有錯誤。
（三）再審被告所指房屋於六十六年間因颱風侵襲全毀後，經再審原告獨資重建之事
      實，業經再審原告請求訊問證人黃鎮賢與賴幹雄，惟原審未予傳喚到庭訊問，
      卻謂再審原告未舉證以實其說，實屬違誤。又再審原告係民國二十九年六月四
      日生，重建上開房屋之際年三十七歲，原判決竟謂再審原告當時係十七歲無資
      力之人，顯有重大違誤。
三、證據：提出耕地租約一件、耕地租賃契約變更登記通知書二件、戶籍謄本二件為
    證。
乙、再審被告方面：
一、聲明：求為判決駁回再審之訴。
二、陳述：
    系爭耕地一直由再審原告從事耕作，再審原告曾於六十八年間持系爭耕地租約原
    本辦理續租手續，再審原告怎可能不知系爭耕地租約承租人名義已變更為鍾達信
    ，且再審原告於七十四年間持系爭耕地租約原本辦理續租手續後，即未返還該租
    約原本。至鍾達信收受再審原告所交付二十萬元，乃係土地徵收拆屋補償費。
    理      由
一、按適用法規顯有錯誤者，得以再審之訴對於確定終局判決聲明不服，民事訴訟法
    第四百九十六第一項第一款定有明文。復按原告對於自己主張之事實已盡證明之
    責後，被告對其主張，如抗辯其不實並提出反對之主張者，則被告對其反對之主
    張，亦應負證明之責，此為舉證責任分擔之原則，最高法院著有十八年上字第二
    八五五號判例可資參照。查再審原告於原審起訴主張其於民國七十五年間交付二
    十萬元與其兄即再審被告之被繼承人鍾達信，用以購買鍾達信所繼承其父鍾凌雲
    承租鍾義昌祭祀公業所有坐落屏東縣內埔鄉○○段一二五八地號及同段一二五九
    地號二筆耕地（下稱系爭耕地）之租賃權等語，而再審被告自承鍾達信曾於七十
    八年間收受再審原告所交付二十萬元，並辯稱此係鍾凌雲所遺留坐落屏東縣內埔
    鄉○○段九八八地號及同段九八八之一地號土地及其上房屋，於七十八年間因內
    埔鄉都市○○○○號道路工程用地徵收所發放土地與房屋各項補償費云云，其中
    再審原告主張已交付二十萬元與鍾達信乙節，既為再審被告所自承，足認再審原
    告對於主張買賣系爭耕地租賃權之事實已盡證明之責，至再審被告辯稱此為道路
    工程用地徵收所發放土地與房屋各項補償費云云，自應對其所為抗辯負證明之責
    。從而，前訴訟程序第二審判決認再審原告就其所交付上開金額非屬系爭耕地徵
    收補償費乙節未舉證以實其說，其主張買受系爭耕地租賃權之事實即難認定，乃
    違反舉證責任分擔之原則，自不得謂非違法，再審原告據此提起再審之訴，為有
    理由。
二、再審原告於原審起訴主張其父鍾凌雲承租系爭耕地，並於三十八年間依耕地三七
    五減租條例向屏東縣內埔鄉公所辦理耕地租約登記，嗣鍾凌雲於四十六年間死亡
    後，其所遺留系爭耕地租賃權乃由再審原告與其兄鍾達信共同繼承，系爭耕地自
    五十年間起即由再審原告耕作及繳納租金迄今，並於七十五年間交付二十萬元與
    鍾達信，用以購買其所繼承系爭耕地租賃權，爰主張買賣關係及繼承法則請求再
    審被告將系爭耕地之租約承租人名義，及登記承租人名義變更為再審原告，並會
    同再審原告辦理更名為再審原告承租等語。而再審被告則以鍾達信曾於七十八年
    間收受再審原告所交付二十萬元，此係鍾凌雲所遺留坐落屏東縣內埔鄉○○段九
    八八地號及同段九八八之一地號土地及其上房屋，於七十八年間因內埔鄉都市○
    ○○○號道路工程用地徵收所發放土地與房屋各項補償費，並非買賣系爭耕地租
    賃權之價金等語，資為抗辯。
三、查再審原告之父鍾凌雲承租系爭耕地，並於三十八年間依耕地三七五減租條例向
    屏東縣內埔鄉公所辦理耕地租約登記，嗣鍾凌雲於四十六年間死亡後，其所遺留
    系爭耕地租賃權乃由再審原告與其兄鍾達信共同繼承，而鍾達信已將系爭耕地租
    約之承租人變更為其名義之事實，為兩造所同陳，並經再審原告提出與述所述相
    符耕地租約及耕地租賃契約變更登記通知書為證，堪信為真實。又再審原告主張
    系爭耕地自五十年間起即由其耕作及繳納租金迄今，並於七十五年間交付二十萬
    元與鍾達信，用以購買鍾達信所繼承系爭耕地租賃權等語，再審被告固自承鍾達
    信曾於七十八年間收受再審原告所交付二十萬元，惟辯稱此係鍾凌雲所遺留坐落
    屏東縣內埔鄉○○段九八八地號及同段九八八之一地號土地及其上房屋，於七十
    八年間因內埔鄉都市○○○○號道路工程用地徵收所發放土地與房屋各項補償費
    云云，經查：(一)依再審被告於原第一審所提內埔鄉都市○○○○號道路工程用地
    征收土地各項補償費清冊記載：鍾達信所有坐落屏東縣內埔鄉○○段九八八地號
    及同段九八八之一地號二筆土地之應有部分二分之一，補償費合計九萬六千三百
    二十元等語。(二)依原第二審卷附屏東縣政府九十年八月八日九十屏府地徵字第一
    二三六七六號函記載：坐落屏東縣內埔鄉○○段九八八地號及同段九八八之一地
    號二筆土地之地價補償費，係於七十八年六月十六日由戊○○與鍾達信二人領取
    ，另查並無此二筆土地之土地改良物補償資料等語；且上開函文所附工程用地收
    購征收土地地價補償清冊上「土地所有權人或承租人」欄記載鍾達信已於七十八
    年六月十六日領取補償金，其上並有「鍾達信」印文。(三)綜上所述，足認再審被
    告辯稱鍾達信收受再審原告所交付二十萬元，係因內埔鄉都市○○○○號道路工
    程用地徵收所發放土地與房屋各項補償費云云，尚難信為真實，而再審原告對主
    張曾以二十萬元向鍾達信購買所繼承系爭耕地租賃權乙節，既盡證明之責，自堪
    信真實。
四、再按租賃權為財產權之一種，得為繼承之標的，再審原告及其兄鍾達信共同繼承
    其父所遺系爭耕地租賃權後，鍾達信固以其個人名義與出租人續訂系爭耕地租約
    ，惟其所訂租約應係代表全體繼承人所為之法律行為，其後再審原告與鍾達信約
    定以二十萬元購買鍾達信所繼承系爭耕地租賃權，乃屬共同繼承財產權之分配問
    題，尚與一般租賃權之轉讓或轉租之性質有間，要非法所不許。（最高法院六十
    九年度台上字第一四二六號及七十年度台上字第八三二號判決意旨參照）。而依
    耕地三七五減租條例第六條第一項規定：「本條例施行後，耕地租約應一律以書
    面為之；租約之訂立、變更、終止或換訂，應由出租人會同承租人申請登記。」
    ；及依臺灣省耕地租約登記辦法第二條第一項規定：「耕地租約之訂定、變更、
    終止或換訂登記，應由出租人會同承租人於登記原因發生日起三十日內，向當地
    鄉（鎮、市、區）公所申請。」應認鍾達信本於系爭耕地租賃權買賣關係負有將
    系爭耕地之租約承租人名義，及登記承租人名義變更為再審原告，並會同再審原
    告辦理更名為再審原告承租之義務。末查鍾達信於八十八年二月五日死亡，其法
    定繼承人為其妻即再審被告丁○○○，及其子女即再審被告乙○○、庚○○、己
    ○○、甲○○○與丙○○之事實，業經再審原告提出戶籍謄本為證，應認再審被
    告本於繼承法則當然繼承上開鍾達信之義務。從而，再審原告主張買賣關係及繼
    承法則請求再審被告將系爭耕地之租約承租人名義，及登記承租人名義變更為再
    審原告，並會同再審原告辦理更名為再審原告承租等語，為有理由，應為准許。
    再審意旨指摘前訴訟程序第一審判決駁回再審原告之訴，及前訴訟程序第二審判
    決駁回再審原告之上訴，於法未合，求為廢棄改判，為有理由，應由本院予以廢
    棄改判如主文第二項所示。
據上論結，本件再審之訴為有理由，依民事訴訟法第五百零五條、第四百三十六條之
一第三項、第四百五十條、第八十五條第二項，判決如主文。
中　　　華　　　民      國　　  九十一　　年　　　三　　　月　　 十三 　日
                                 臺灣屏東地方法院民事第一庭
~B審判長法官　洪有川
~B法　　　官　柯雅惠
~B法　　　官　賴秀雯
右為正本係照原本作成。
本判決不得上訴。
~B法院書記官　滕一珍
中　　　華　　　民　　　國　　　九十一　　年　　　三　　　月　　 十三 　日
